【裁判字號】    99,交上易,178
【裁判日期】    990804
【裁判案由】    過失重傷害
【裁判全文】
臺灣高等法院臺南分院刑事判決       99年度交上易字第178號
上  訴  人  臺灣臺南地方法院檢察署檢察官
被      告  甲○○
上列上訴人因被告過失重傷害案件，不服臺灣臺南地方法院98年
度交易字第51號中華民國99年1月19日第一審判決（起訴案號：
臺灣臺南地方法院檢察署98年度調偵字第140號），提起上訴，
本院判決如下：
    主  文
上訴駁回。
    理  由
一、公訴意旨略以：被告甲○○於民國96年12月21日中午12時30
    分許，駕駛車牌號碼J3-4918號自用小貨車，沿臺南縣永康
    市○○街由東向西行駛，行經該路與大同街交岔路口時，本
    應注意車前狀況，並隨時採取必要之安全措施，而依當時天
    候、路面、光線及視距等外在情況，並無不能注意之情事，
    竟仍疏於注意，適有被害人己○○駕駛三輪拼裝車搭載其女
    乙○○，沿臺南縣永康市○○街由南向北方向行駛至該路口
    ，亦疏未注意車前狀況，並隨時採取必要之安全措施，兩車
    發生撞擊，致被害人人、車倒地，因而受有頭部外傷併左側
    顱內出血、右側硬腦膜下出血、呼吸衰竭之重傷害。案經被
    害人之配偶丁○○獨立告訴，因認被告涉犯刑法第284條第2
    項後段業務過失致重傷害罪嫌云云。
二、程序方面：
  (一)證據能力方面：按被告以外之人於審判外之陳述，雖不符前
    四條之規定，而經當事人於審判程式同意作為證據，法院審
    酌該言詞陳述或書面陳述作成時之情況，認為適當者，亦得
    為證據；當事人、代理人或辯護人於法院調查證據時，知有
    第159條第1項不得為證據之情形，而未於言詞辯論終結前聲
    明異議者，視為有前項之同意，刑事訴訟法第159條之5定有
    明文。查本判決所引用之供述證據，檢察官及被告均不爭執
    證據能力，迄至言詞辯論終結前，亦未主張有刑事訴訟法第
    159條第1項不得為證據之情形，本院審酌該等證據作成時之
    情狀，並無違法或不當等情形，認為以之作為本案之證據亦
    屬適當，依上開規定，自具有證據能力。另其餘非供述證據
    亦均經法定程序取得，無不得為證據之情形，自均有證據能
    力。
  (二)起訴書原起訴被告涉犯刑法第284條第1項後段過失致重傷害
    罪嫌，嗣經公訴檢察官於原審審判程序時，認被告所駕駛車
    輛係用於收帳使用，駕駛行為係附隨義務，爰變更起訴法條
    為同法第284條第2項後段業務過失致重傷害罪（原審卷第41
    頁），合先敘明。
三、實體方面：
  (一)按犯罪事實應依證據認定之，無證據不得認定犯罪事實；又
    不能證明被告犯罪者，應諭知無罪之判決，刑事訴訟法第15
    4條第2項、第301條第1項分別定有明文。次按認定犯罪事實
    所憑之證據，無論係直接證據或間接證據，其為訴訟上之證
    明，須於通常一般之人均不致有所懷疑，而得確信其為真實
    之程度者，始得據為有罪之認定，倘其證明尚未達到此一程
    度，而有合理之懷疑存在，復無其他調查途徑可尋，法院即
    應為無罪之判決，最高法院著有76年臺上字第4986號判例可
    參。末按刑事訴訟法第161條已於91年2月8日修正公布，其
    第1項規定：「檢察官就被告犯罪事實，應負舉證責任，並
    指出證明之方法。」因此，檢察官對於起訴之犯罪事實，應
    負提出證據及說服之實質舉證責任。倘其所提出之證據，不
    足為被告有罪之積極證明，或其指出證明之方法，無從說服
    法院以形成被告有罪之心證，基於無罪推定之原則，自應為
    被告無罪判決之諭知，亦有最高法院92年臺上字第128號判
    例可循。
  (二)公訴意旨認被告涉有業務過失致重傷害犯行，無非係以(1)被
    告自白二車有發生碰撞之事實；(2)證人即臺南縣永康分局車
    禍處理小組員警庚○○於偵查時之證述；(3)道路交通事故現
    場圖、道路交通事故調查報告表(一)、(二)、現場照片8張；(4)
    財團法人奇美醫院96年12月24日診斷證明書、國立成功大學
    醫學院附設醫院97年12月11日成附醫醫事字第0970022489號
    函檢附之病患診療摘錄表等為其論據。訊據被告甲○○對於
    駕駛車牌號碼J3-4918號自小貨車於上揭時、地與被害人己○○所駕駛搭載其女乙○○之三輪拼裝車發生碰撞，被害人
    己○○人、車倒地，因而受有頭部外傷併左側顱內出血、右
    側硬腦膜下出血、呼吸衰竭之重傷害等情，固坦承不諱（見
    原審卷第27頁背面、第93頁正面），惟堅決否認有何業務過
    失重傷害之犯行，辯稱：當時伊減速慢行通過上開交岔路口
    時，其行向號誌為綠燈，本件交通事故之發生係被害人剎車
    不及、闖紅燈所致等語（見原審卷第26頁背面、第27頁背面
    ）。
  (三)經查：
  1.被告甲○○駕駛上開自小貨車於上開時地與被害人己○○所
    駕駛之三輪拼裝車碰撞，被害人己○○因而人、車倒地，受
    有頭部外傷併左側顱內出血、右側硬腦膜下出血、呼吸衰竭
    之重傷害等情，業據被告甲○○供承在卷可按，並有道路交
    通事故現場圖、道路交通事故現場調查報告表(一)、(二)、財團
    法人奇美醫院96年12月24日診斷證明書、現場照片8幀、國
    立成功大學醫學院附設醫院97年12月11日成附醫醫事字第09
    70022489號函檢附之病患診療摘錄表等證據在卷可稽（偵Ａ
    卷第24頁至第26頁、第31頁、第38頁至41頁，偵Ｂ卷第16頁
    至第17頁）。被害人己○○因本件交通事故，致受有上開重
    傷害之事實應堪認定。
  2.依下述證據，本件車禍事故之發生，應肇因於被害人己○○
    闖紅燈所致：
    (1)被告甲○○於警詢時供稱：我於上述時地駕駛車號J3-491
      8自小貨車沿台南縣永康市○○街由東往西方向直行行駛
      ，至肇事地點時，當時我看見己○○所駕駛三輪拼裝車沿
      台南縣永康市○○街由南往北方向直行行駛，雙方發生碰
      撞，因此發生交通事故。我自小貨車左側後車輪與對方三
      輪拼裝車右前車頭發生碰撞等語（偵Ａ卷第28頁）。另本
      件被告甲○○駕駛之上開自小貨車與被害人己○○所駕駛
      之三輪拼裝車碰撞後，己○○所駕駛之三輪拼裝車停放於
      交岔路口內，而被告所駕駛之上開自小貨車則已通過交岔
      路口，停放於文賢街上、車尾距大同街7公尺處等情，亦
      有道路交通事故現場圖、現場照片在卷可稽（偵Ａ卷第24
      頁、第38-41頁），而上開文賢街、大同街交岔路口設有
      行車管制號誌等情，亦有道路交通事故調查報告表(一)可稽
      （見偵Ａ卷第25頁），足認本件交通事故之發生原因，應
      係被告甲○○或被害人己○○一方未遵守行車號誌管制、
      闖紅燈所致。臺灣省臺南區車輛行車事故鑑定委員會97年
      6月12日南鑑字第0975901772號函，及臺灣省車輛行車事
      故覆議鑑定委員會97年8月27日覆議字第0976203319號函
      亦同此認定（見偵Ａ卷第21頁、第51頁）。惟究係何人闖
      越紅燈致肇本件事故，無論上開鑑定委員會或覆議委員會
      ，均表示無法遽為鑑定；本院經囑託國立交通大學鑑定，
      亦函復：「依卷附跡證尚無法判斷肇事時號誌情狀，無法
      提供鑑定意見」等語，有該校99年5月19日交大管運字第
      0991004691號函在卷可稽（本院卷第22頁）。在各鑑定單
      位均無從提供科學上鑑定意見以協助判斷之情形下，僅能
      依據卷內所存證據及法院自行調查所得判斷之。
    (2)查本件事故發生後，臺南縣永康分局車禍處理小組員警庚○○到場處理，據其於偵查中證稱：「（問：你在現場有
      沒有問他們車禍發生的原因？）有，自小貨車的駕駛人說
      傷者闖紅燈，他本身是綠燈直行。」、「（問：那乙○○
      怎麼講？）我記憶有些模糊，但我在奇美醫院有問她們從
      哪裡來、號誌為何等，她回答說是她爸爸闖紅燈、剎車不
      及，她的情緒當時是緊張。」、「（問：為何乙○○會在
      現場圖草圖上面書寫「乙○○」及「紅燈剎車不及」？書
      寫草圖當時有無乙○○家人在場？）我在奇美醫院問完乙○○，她回答後我馬上請她在現場草圖上面簽名的；那時
      現場有我與自小貨車駕駛人，家屬是在奇美醫院裡面忙傷
      者的事，乙○○簽名時家屬都沒有在現場」等語（偵Ｂ卷
      第4頁）。於本院審理時證稱：我接獲勤務中心通報後到
      現場，現場有甲○○、乙○○、兩位派出所員警及附近民
      眾在場。我在現場問乙○○車禍如何發生，他說他爸爸紅
      燈剎車不及，除了現場她自己講以外，在急診室我又問她
      一次，她說紅燈剎車不及，剎不住。車禍事故現場草圖上
      乙○○的簽名及「紅燈剎車不及」等字樣是乙○○在奇美
      醫院急診室親自寫的。如果是號誌爭議，我們的處理方式
      是如果有人承認闖紅燈，就會讓闖紅燈那個人簽名，這樣
      以後才不會有爭議等語（本院卷第36頁以下）。證人乙○○於偵查中及本院審理時亦均證稱現場草圖上「乙○○」
      、「紅燈剎車不及」等字樣為其所書寫（偵Ａ卷第46頁、
      本院卷第40頁）。依證人庚○○及乙○○上開證詞，足認
      警員庚○○接獲通報後到達現場處理，先詢問證人乙○○
      車禍發生經過，經乙○○告知係其父親即被害人己○○闖
      紅燈剎車不及所致；警員在現場繪製草圖完畢後，再前往
      奇美醫院急診室，再次詢問乙○○，乙○○仍為相同陳述
      ，為避免事後雙方當事人對於行向號誌產生爭議，始於調
      查後，要求乙○○於事故現場草圖上書寫「紅燈剎車不及
      」等字樣，並要求乙○○簽名為證，應與事實相符。
    (3)證人乙○○罹有妄想型精神分裂症，於本件事故96年12月
      21日發生前之96年4月18日，經鑑定「肢體重度、精神重
      度」等多重障礙，領有身心障礙手冊（障礙類別：多障；
      障礙等級：極重度）等情，有財團法人奇美醫院台南院區
      97年6月18日診斷證明書、臺南縣政府96年4月18日身心障
      礙者鑑定表、臺南縣政府96年5月14日換發之中華民國身
      心障礙手冊影本各1份在卷可憑（偵Ａ卷第48、49、68頁
      ）。惟據財團法人奇美醫院台南院區精神科96年5月11日
      職能評鑑報告記載，內容略以：「結論：個案由父親陪同
      來院，外觀衣著較髒污，施測動機低，表示欲離開，多次
      安撫下尚可配合進入施測室，過程中顯不耐煩，僅可填寫
      基本資料，後便放棄，鼓勵下改由治療者以訪談方式進行
      ，過程中情緒起伏大，時有大笑，時平穩，答題態度較草
      率。施測結果顯示，個案衛生習慣差，休閒安排少，生活
      品質、應變能力差，屬中度障礙。褚氏注意力測驗方面，
      個案理解力可，再解釋施測方法，後便可自行完成，共答
      題63題，答錯3題，屬輕度障礙。與家屬會談得知，個案
      於家中可被動從事簡單家務，功能較差，偶會自行外出回
      收紙張變賣，情緒起伏較大，綜合會談及評估結果，建議
      家屬引導個案加強自我照顧，增進其獨立性及生活品質」
      （偵Ａ卷第82頁反面）。另乙○○前於92年3月13日於同
      院接受心理師測驗，結論內容略以：「病人是一位38歲的
      住院女性，她目前的語文智商為76，操作智商為43，總智
      商為62，百分等級為零點五，屬於輕度智能不足程度，不
      過由於她配合度低，可能造成低估的情形」等語（偵Ａ卷
      第78頁）。證人乙○○固罹有妄想型精神分裂症，並領有
      「肢體重度、精神重度」身心障礙手冊，惟依據奇美醫院
      台南院區上開兩度評鑑結果，證人乙○○於接受「褚氏注
      意力測驗」時，經心理師解釋施測方法之後，便可自行完
      成，答題共63題，僅答錯3題，理解力尚可，智能表現上
      僅屬輕度障礙，顯見其所罹之「重度」妄想型精神分裂症
      ，並未高度影響其智商及理解力之表現。此從上開臺南縣
      政府96年4月18日身心障礙者鑑定表記載，證人乙○○經
      醫師鑑定符合「身心障礙等級」所列之障礙類別第15類，
      等級為重度。而身心障礙等級第15類屬「慢性精神病患者
      」，重度等級則指：「職業功能、社交功能退化，需施以
      長期精神復健治療，以維持其日常生活最基本自我照顧能
      力，並需他人監護者。」對照身心障礙類別第18類「中央
      衛生主管機關認定，因罕見疾病而致身心功能障礙者」，
      重度等級則指：「因罕見疾病而致身心功能障礙，而無法
      獨立自我照顧，亦無自謀生活能力，需賴人長期養護者；
      或因罕見疾病，而智商界於該智力測驗的平均值以下四個
      標準差至五個標準差（含）之間，或成年後心理年齡在三
      歲至未滿六歲之間之重度智能不足者」（偵Ａ卷第69頁）
      ，亦足證乙○○所罹之重度妄想型精神分裂症，與其智商
      之表現無關。參酌證人乙○○於偵查中證稱：「（問：提
      示現場圖草圖，上面「乙○○」及「紅燈剎車不及」是否
      為你所親寫？）是我親寫的。」、「（問：是否記得當時
      在大同街與文賢街車禍發生情形？）我之前是開三輪車做
      回收，但我的三輪車被偷竊，後來我就請父親載我去回收
      地點，我只知道我父親人車突然倒地，我就請附近的人報
      警叫救護車。」、「（問：是否過路口有看到該路口二邊
      號誌情形？）我沒有看到。」「（問：為何當時會在現場
      及醫院講是被害人己○○紅燈剎車不及？）當時被告就說
      我父親來撞上他的後輪，我就說你不要跑，被告就說這麼
      多人我如何跑，我也不知道我為何會講這樣子的話，當時
      警方來問我，我只想要顧我父親」等語（偵Ａ卷第46頁至
      第47頁）。證人乙○○對於出庭做證前7個月所發生之事
      故過程，既能詳細回憶並陳述明確，顯見仍對外界事務有
      相當程度理解之能力。再者，證人乙○○於本院出庭應訊
      時，對於本院所提示之「紅色原子筆」、「黃色鉛筆」及
      「綠色卷宗」均能正確回答各種顏色之不同。且對於「紅
      燈」、「綠燈」及「黃燈」等各種號誌所代表之意義，亦
      能正確清楚回答：「紅燈代表車子不能過去；黃燈代表提
      醒人趕快過去，如果黃燈已經亮了，還沒有過馬路，要想
      辦法趕快過去」等語（本院卷第41頁），益足證證人乙○○於事故現場或急診室內兩度應警員詢問時所為關於伊父
      親闖紅燈之陳述，並未因其罹有重度精神疾病而受影響，
      致有認知錯誤或受誘導甚至不知書寫、簽名意義之可能。
      證人庚○○於本院亦證稱：當時我覺得乙○○智能與常人
      不一樣，但是她表達能力還不錯，所以我才會讓她在草圖
      上簽名等語（本院卷第38頁）。查證人乙○○固罹有重度
      之慢性精神疾病、重度肢障及輕度之智能不足，外觀上明
      顯與常人有異，亦為本院於審理時所能輕易發覺。惟乙○○表達無礙，對於法院各項詢問，亦均能正確回應，且對
      答流暢，有本院審理筆錄可參。證人即到場調查之員警庚○○於詢問乙○○後，亦認其表達能力無礙，為避免日後
      號誌爭議，各說各話，乃要求乙○○於現場草圖上書寫「
      紅燈剎車不及」等字樣，並要求乙○○簽名為證，核屬司
      法警察調查犯罪，蒐集證據之職權行使，亦無證據證明警
      員有何誘導之行為或動機，自不能僅以乙○○外觀上與常
      人有異，遽認司法警察因調查所取得之證據即有瑕疵。
    (4)復按證人之供述證言，前後雖稍有參差或互相矛盾，事實
      審法院非不可本於經驗法則，斟酌其他情形，作合理之比
      較，定其取捨。又供述證據之一部認為真實者，予以採取
      ，亦非法則所不許（最高法院97年度台上字第96號判決意
      旨參照）。證人乙○○對於外界事務仍有相當程度理解之
      能力，已如上述。其於偵查中固證稱：「（問：你當時寫
      『乙○○』及『紅燈剎車不及』你的家人誰在場？）我及
      父親二人在場」等語（偵Ａ卷第46頁）。惟其於本院審理
      中則證稱：「（問：在急診室，你家裡還有何人在場？）
      我姐姐丙○○及我姐姐的兒子，我拜託別人打我姐姐兒子
      的電話，所以我姐姐跟他兒子有到急診室」等語（本院卷
      第40頁反面）。證人庚○○於本院亦證稱：「（問：乙○○在奇美醫院，在草圖上簽名，當時有無她的家屬在旁？
      ）應該是沒有，當時他們的家屬都在急救區那邊。」「（
      問：簽名地點離乙○○家屬，有多遠的距離？）不會超過
      五公尺，就隔一個門」（本院卷第37頁）。另告訴代理人
      戊○○於本院亦陳稱：「我到醫院時，乙○○已經被警員
      帶去急診室大門口講話，乙○○有無簽名我沒看到，我出
      來時看到警員、被告、乙○○他們三人在講話，我有看到
      草圖上的字，但是我沒有看到乙○○在上面親自寫字（下
      略）」等語（本院卷第46頁反面）。綜上證人乙○○、庚○○及告訴代理人戊○○等證詞或陳述，均足證乙○○於
      現場草圖上簽名之地點，應係在急診室大門口，當時告訴
      代理人戊○○、丙○○等親人均在急診室內陪同被害人己○○進行急救，應與事實相符。證人乙○○上開於偵查中
      關於簽名時有父親在場等語，固與事實不符。惟其既仍具
      有對外界事務理解能力，已如上述，自不能僅以其此部分
      與事實略有不符之證述，即全然否認證人乙○○對於外界
      事務仍有知覺理會能力之事實，進而否認乙○○於事故現
      場草圖上簽名並書寫「紅燈剎車不及」等字樣，乃在不知
      書寫、簽名意義等無行為能力狀態下所為。又證人庚○○
      於偵查中固證稱：「（問：你在現場有沒有問他們車禍發
      生的原因？）有，自小貨車的駕駛人說傷者闖紅燈，他本
      身是綠燈直行。」「（問：那乙○○怎麼講？）我記憶有
      些模糊。」惟查閱證人庚○○於偵查中所為關於乙○○回
      答之證詞，全文為：「我記憶有點模糊，但我在奇美醫院
      有問她們從哪邊來、號誌燈為何等，她回答說是她爸爸闖
      紅燈、剎車不及，她的情緒當時是緊張」（偵Ｂ卷第4頁
      ）。顯見證人庚○○就乙○○於事故當時所為之回答，於
      庭訊時一時固有記憶不清情形，惟已進一步證述乙○○於
      奇美醫院所為回答，自亦難以其短暫之記憶不清，遽認其
      全部證言均不足採。再證人庚○○於偵查中上開證詞：「
      我記憶有點模糊，但我在奇美醫院有問她們從哪邊來、號
      誌燈為何等，她回答說是她爸爸闖紅燈、剎車不及，她的
      情緒當時是緊張」，復亦證稱：「精神狀況還好，但一看
      到她後就覺得不是很正常，不像一般正常人，表達還算清
      楚，有針對我的問題回答」（偵Ｂ卷第5頁）。則證人庚○○關於乙○○「緊張」之證述，係指乙○○應其詢問時
      之「情緒」而言；關於乙○○「精神狀況還好」之證述，
      則係指乙○○「表達」過程時之「精神狀況」，兩者顯有
      不同，證人庚○○上開證詞，並無前後不一之情形。
  3.至於公訴人雖陳稱被告駕車進入本件交岔路口時，有看見被
    害人所駕駛之車輛亦駛進本件交岔路口，其應減速慢行，竟
    捨此未為，亦有過失云云（見原審卷第94頁背面）。然按汽
    車行駛時，駕駛人應注意車前狀況，並隨時採取必要之安全
    措施，道路交通安全規則第94條第3項定有明文，被告為汽
    車駕駛人，於上揭時地駕車行經上開交岔路口時，本應遵守
    道路交通安全規則規定，注意車前狀況，並隨時採取必要之
    安全措施。惟按汽車駕駛人，因可信賴其他參與交通之對方
    亦能遵守交通規則，且衡諸日常生活經驗及一般合理駕駛人
    之注意能力，已為必要之注意，並已採取適當之措施，或縱
    未採取適當之措施，仍無法避免交通事故之發生時，該汽車
    駕駛人對於信賴對方亦能遵守交通規則乃竟違規之行為，自
    無預防之義務，難謂該汽車駕駛人即有能注意而不注意之過
    失，而令負過失之責任（最高法院90年度臺上字第2400號判
    決參照）。查本件交通事故發生地點為臺南縣永康市○○街
    與大同街交岔路口，該處交岔路口設有行車管制號誌，本案
    不能證明被告於案發時有違反號誌管制之違規行為，係被害
    人己○○未遵守交通號誌之管制規定，於紅燈時駛入該交岔
    路口，業如前述。且由被告陳稱：「（問：你是在十字路口
    多遠看到三輪車？）我是在行駛中，他是在我的左手邊，我
    只有瞄了一下，他是在紅燈號誌下一點點，我是覺得他要慢
    慢停下來。」「（問：你看到被害人在紅綠燈下你如何反應
    ？）我認為他會在紅燈下停下來，我綠燈時我就慢慢開過去
    。」「（問：既然你慢慢開過去為何會發生碰撞？）我是依
    正常速度行駛，約為時速四十五公里左右通過路口。」「（
    問：你的行向是綠燈，是由紅燈變為綠燈，還是你看到的是
    一直是綠燈？你是在何處看到被害人的車輛？）我一直是綠
    燈行駛，我的行向號誌並未變換，我在我的行向停止線前就
    看到被害人的車輛」等語（原審卷第39頁背面至第40頁正面
    ）。則被告駕車行經本件交岔路口時，見其行向即由東往西
    之號誌為綠燈、由南往北方向之被害人號誌係紅燈時，當可
    信賴被害人會遵守交通號誌而將車輛暫停行駛；又被告係在
    其車道正常行駛並無積極證據證明其有超速、酒後駕車等任
    何違規行為，且依法律、習慣及日常生活經驗觀之，亦無從
    預知被害人有闖越紅燈之舉，嗣其發現被害人闖越紅燈，已
    無充足之時間採取適當之措施以避免交通事故之發生，其對
    於防止危險發生之相關交通法令之規定，業已遵守，並盡相
    當之注意義務，以防止危險發生，尚難認被告違反上開注意
    義務，而有過失。
  4.綜上所述，本件被害人己○○固因本件交通事故而受有前述
    傷害，惟本件交通事故之發生肇因被害人自己闖紅燈所致，
    被告就本件事故之發生並無過失，自難令被告負業務過失重
    傷害罪責。此外，復查無其他積極證據足資證明被告有犯行
    ，尚不能證明被告犯罪，應為無罪之諭知。
四、原審以不能證明被告犯罪為由，而為無罪之諭知，認事用法
    並無不合。上訴意旨猶執前詞，指摘原判決不當，自無理由
    ，應予駁回。
據上論結，應依刑事訴訟法第368條，判決如主文。
本案經檢察官劉欽銘到庭執行職務。
中    華    民    國    99    年     8    月     4    日
                  刑事第六庭    審判長法  官   董武全
                                      法  官   賴純慧
                                      法  官   林英志
以上正本證明與原本無異。
不得上訴。
                                      書記官  魏安里
中    華    民    國    99    年    8     月    4     日

司法院資訊處製作；財團法人民間司法改革基金會備份。
